最高法院民事判決　　　　　　　　　　　　　　　九十一年度台上字第一０一一號
　　上　訴　人　國產實業建設股份有限公司
　　法定代理人　林孝信
　　訴訟代理人　沈明達律師
　　被 上訴 人　甲○○
　　訴訟代理人　王勝彥律師
右當事人間請求拆屋還地事件，上訴人對於中華民國八十九年九月五日台灣高等法院
第二審判決（八十九年度上字第五０二號），提起上訴，本院判決如左：
    主  文
原判決廢棄，發回台灣高等法院。
    理  由
本件上訴人之法定代理人業由林嘉政變更為林孝信，林孝信聲明承受訴訟，核無不合
，應予准許，合先明。
次查上訴人主張：坐落台北市○○區○○段二小段第四八｜五地號土地為伊所有，被
上訴人所有台北市○○街七五巷三九號房屋無權占用如第一審判決附圖所示甲部分面
積二一點二六平方公尺，伊自得依民法第七百六十七條規定請求被上訴人拆除上開房
屋並交還占用之土地。又縱認祭祀公業周元榮（下稱祭祀公業）曾將系爭土地出租予
周松，其租賃關係亦已因租期於民國四十八年六月三十日屆滿而消滅，被上訴人仍應
將上開房屋拆除並交還占用之土地等情，求為命被上訴人將上開房屋拆除並交還其基
地之判決。
被上訴人則以：系爭土地原為祭祀公業所有，周松於四十三年九月間向祭祀公業承租
系爭土地建築上開房屋，嗣周松死亡，伊為其繼承人。兩造間就系爭土地有不定期租
賃關係，伊有權使用系爭土地等語，資為抗辯。
原審維持第一審所為上訴人敗訴之判決，駁回其上訴，係以：上訴人就其主張之事實
，固據提出土地登記謄本為證。但查系爭土地原為祭祀公業所有，輾轉出售予上訴人
，祭祀公業於四十三年九月間將之出租予周松，嗣周松死亡，被上訴人為其繼承人，
有基地租賃契約及收據在卷可稽。上訴人雖主張上開租約業因租期於四十八年六月三
十日屆滿而消滅等語。然查定期租賃契約期滿後之得變為不定期租賃者，在出租人方
面係以有無即表示反對之意思為條件，而非以有無收取使用收益之代價為條件，故苟
無即表示反對之意思而未為使用收益代價之收取，其條件仍為成就，苟已即為反對之
意思而為使用收益代價之收取，其條件仍為不成就。此項規定，不因契約內有否約定
租期屆滿後承租人有優先承租權而不同。系爭租約第四條約定租期屆滿後周松有優先
承租權，僅屬承租人有優先權之約定，上訴人既未主張或舉證證明其前手於系爭租約
租期於四十八年六月三十日屆滿時已為反對之意思表示，周松又繼續使用系爭土地，
自應認系爭租約已變為不定期租賃。上訴人係祭祀公業之後手，被上訴人係周松之繼
承人，兩造間就系爭土地有不定期之租地建屋契約，被上訴人本於租約占有系爭土地
，非屬無權占有。上訴人主張被上訴人係無權占有，依民法第七百六十七條規定，請
求被上訴人拆屋還地，為無理由，不應准許等詞，為其判斷之基礎。
按民法第四百五十一條所定出租人於租期屆滿後須即表示反對之意思，始生阻止續租
之效力，意在防止出租人於租期屆滿後，明知承租人就租賃物繼續使用收益而無反對
之表示，過後忽又主張租賃關係消滅，使承租人陷於窘境而設，並非含有必須於租期
屆滿時，始得表示反對之意義存在。故於訂約之際，訂明期滿後絕不續租，或續租應
另訂契約者，仍難謂不發生阻止續約之效力。系爭租約第四條約定：「如租賃期間屆
滿甲方（出租人）有意繼續出租他人時依同一出租條件乙方（承租人）有優先承租權
，但期間租金另由雙方重新洽定之」（見原審卷五八頁）。原審未查明系爭土地租期
屆滿後，承租人與出租人有無依上開約定重新洽定租期及租金，遽認原定租約不因租
期屆滿而消滅，非無可議。上訴論旨，指摘原判決不當，求予廢棄，非無理由。
據上論結，本件上訴為有理由，依民事訴訟法第四百七十七條第一項、第四百七十八
條第一項，判決如主文。
中      華      民      國    九十一    年      五      月     三十     日
                              最高法院民事第三庭
                                  審判長法官  林  奇  福
                                        法官  陳  國  禎
                                        法官  李  彥  文
                                        法官  陳  重  瑜
                                        法官  劉  延  村
      右正本證明與原本無異
                                              書  記  官
中      華      民      國    九十一    年      六      月     十二     日
                                                                        Ａ
